【裁判字號】    89,易,3484
【裁判日期】    900626
【裁判案由】    詐欺
【裁判全文】
臺灣臺中地方法院刑事判決                        八十九年度易字第三四八四號
    公  訴  人  臺灣臺中地方法院檢察署檢察官
    被      告  乙○○
    選任辯護人  趙培宏
右列被告因詐欺案件，經檢察官提起公訴（八十九年度偵字第一四二七九號）
，本院判決如左：
    主  文
乙○○意圖為自己不法之所有，以詐欺之方法，取得賑災款項，處有期徒刑參月。緩
刑貳年。
    事  實
一、乙○○係為門牌號碼：臺中市○○路○段一五六號東方巴黎大廈十五樓之一房屋
    之所有權人，惟設籍並居住於臺北縣新莊市○○路三七六巷三號五樓，而未居住
    在東方巴黎大廈十五樓之一。該房屋於民國八十八年九月二十一日凌晨一時四十
    七分大地震（下稱九二一震災）後，經鑑定為全倒建物。因政府鑑於九二一震災
    受災戶房屋倒塌亟需慰助，核定九二一震災前居住於倒塌房屋之住戶，住屋全倒
    者每戶發給慰助金新臺幣（下同）二十萬元，住屋半倒者每戶十萬元，內政部旋
    於八十八年九月三十日以台（八八）內社字第八八八五四六五號函及八十八年十
    月一日以台（八八）內社字第八八八二三三九號函，確定房屋倒塌慰助金發給對
    象係以災前戶籍登記為準，且以實際居住於受災屋之現有住戶，由戶長或現住人
    具領，未居住於受災毀損住屋者，不予發給；至如未設籍而有實際居住之事實者
    ，得以切結書由村、里長認定後申領。乙○○明知其並未實際居住於該處，不具
    備申領慰助金之資格，竟意圖為自己不法之所有，於八十八年十一月十九日填寫
    「立切結書人乙○○於民國八十八年九月二十一日地震發生前確實居住在臺中市
    ○區○○里○○路○段一五六號十五樓之一，未設籍而實際居住上述房屋，如有
    不實除願無條件繳還所領慰助金並負一切法律責任」之切結書一份，委託不知情
    之甘志雄，持向臺中市北區區公所，申領慰助金，使該公所之承辦人員，因而陷
    於錯誤，依規定核發受災戶慰助金二十萬元予乙○○。
二、案經法務部調查局臺中市調查站報告臺灣臺中地方法院檢察署檢察官偵查起訴。
    理  由
一、訊據被告乙○○對於並未設籍臺中市○區○○路三段一五六號十五樓之一，並填
    妥切結書一份，委託不知情之案外人甘志雄，持向臺中市北區區公所，申領慰助
    金二十萬元等情，均坦承不諱，惟矢口否認有何詐欺取財犯行，辯稱：在八十八
    年六月之後，因在賣運動鞋，每月會到臺中市三、四次，就會到該房屋住一晚休
    息一下，樓下警衛室旁有廁所，有水可以用云云。經查：
  （一）被告於八十八年十一月十九日填寫「立切結書人乙○○於民國八十八年九月
        二十一日地震發生前確實居住在臺中市○區○○里○○路○段一五六號十五
        樓之一，未設籍而實際居住上述房屋，如有不實除願無條件繳還所領慰助金
        並負一切法律責任」之切結書一份後，委託不知情之案外人甘志雄，持向臺
        中市北區區公所，申領慰助金，使該公所之承辦人員，依規定核發受災戶慰
        助金二十萬元予被告等情，戶籍謄本節本、建物所有權狀影本、委託書、切
        結書、臺中市政府發放九二一震災受災戶慰助金印領清冊各一份，東方巴黎
        管理委員會主任委員丁○○出具之證明書、臺中市北區新北里證明書各二份
        附卷可稽，足證被告上開自白與事實相符。
  （二）本件被告設籍於臺北縣新莊市○○路三七六巷三號五樓，業經被告於偵查中
        陳明在卷，並經本院於人別訊問時，查核其身分證上住遷註記欄無誤，且其
    於本院八十九年十二月八日調查時供承：固定居處在臺北縣新莊市等語，足
        徵被告意定住所確在其戶籍所在地無誤。
  （三）又查，該房屋自八十八年一至十月份的用水量，除二月份為二度外，其餘均
        為零度；電表用電度數，在同年二月份亦僅為十度，電錶並自同年三月二日
        起即遭終止契約拆除，有臺灣省自來水公司第四區管理處臺中服務所八十九
        年元月三日臺水四中所稽字第三三八０號函送之用水資料，及臺灣電力公司
        臺中區營業處八十九年一月三日中區費核發字第九九二－○○九號函送之拆
        表或用電未及底度用戶資料各一份在卷可憑，而水電乃一般人日常生活所不
        可或缺之物，被告於九二一震災前，該房屋十個月份之總用水量趨近於零，
        甚至電錶於八十八年三月二日即被拆除，至九二一震災發生時止，迄未復電
        ，由此以觀，謂該房屋為有人居住使用中，實難置信。
  （四）證人即分別居住於與被同層樓十五樓之五、之六之住戶甲○○及戊○○於本
        院調查時均到庭證稱：不知道該房屋有無人居住，未見過被告等語；另證人
        即居住於與被告同層樓十五樓之二之住戶丙○○，於本院調查時則證述：「
        （問：同層十五樓之一有無人住？）好像有，偶而有聽到聲音，但不是很清
        楚。」等語，亦無法肯定被告確曾至該房屋居住乙事；雖被告提出照片二紙
        證明該房屋內有放置衣櫥、床鋪等傢俱，惟查，被告偵查中供稱：來臺中的
        次數不多，從八十八年七月底至地震不超過七、八次等語：另於本院九十年
        五月七日調查時供述：「因我來來去去次數不是很多，我只是把它（指該房
        屋）當作短暫休息的地方˙˙˙」，並供陳只是晚上在該房屋休息一下而已
        等語，是縱如被告所供，其來臺中賣鞋時，會在該房屋住宿一晚，惟就其主
        觀意思而言，充其量亦僅將該房屋當作休息之處所，並無居住於該房屋之意
        思甚明，客觀上亦無居住於該屋一段時間之事實，其並未居住在該房屋內，
        堪以認定，因而顯與申領慰助金需「實際居住」條件不符。被告明知其並不
        符合申領慰助金之法定要件，竟仍出具切結書，並提出申請，其有為自己不
        法所有之意圖，灼然至明。
  （五）從而，被告上開辯解，顯係臨訟卸責之詞，不足採信。此外，復有總統令華
        總一義字第八八○○二二八四四○號緊急命令影本、內政部八十八年九月三
        十日臺八八內社字第八八八五四六五號及八十八年十月一日臺八八內社字第
        八八八二三三九號函各一份在卷可按，因而事證明確，被告犯行堪以認定，
        應予依法論科。
二、核被告所為，係犯刑法第三百三十九條第一項詐欺取財罪。又依八十八年九月二
    十五日華總一義字第八八○○二二八四四○號公布之緊急命令第十一點二項規定
    ：以詐欺、侵占、竊盜、恐嚇、搶奪、強盜或其他不正當之方法，取得賑災款項
    、物品或災民之財物者，按刑法或特別刑法之規定，加重其刑至二分之一，又該
    命令適用期間依第十二點規定，乃自八十八年九月二十五日至八十九年三月二十
    四日止。惟依九二一震災重建暫行條例第七十一條之規定，於上開緊急命令適用
    期間期滿後，仍適用緊急命令第十一點之規定處罰。查本件被告於八十八年十一
    月間以詐欺之方法取得賑災款項，自應依上開緊急命令第十一點第二項之規定，
    加重其刑。爰審酌被告平日之素行、犯罪之動機係因其所有之房屋於九二一震災
    中一夕之間，毀損嚴重，損失頗鉅，致思慮欠詳、尚未返還所申領之慰助金及犯
    罪坦承部分犯行之態度等一切情狀，量處如主文所示之刑，以示懲儆。復按上開
    緊急命令之加重因係屬刑法分則之加重，經加重後被告所犯詐欺取財罪之最重本
    刑已逾有期徒刑五年以上，是自無適用修正後刑法第四十一條第一項前段規定為
    易科罰金之諭知，併此敘明。末查被告前未曾受有期徒刑以上刑之宣告，有臺灣
    臺中地方法院檢察署刑案資料查註紀錄表及臺灣高等法院被告全國前案紀錄表各
    一份在卷可按，其因一時失慮，偶罹刑章，經此偵審程序及刑之宣告，應知所警
    惕而無再犯之虞，本院認所宣告之刑以暫不執行為適當，爰併予宣告緩刑二年，
    以啟自新。
據上論斷，應依刑事訴訟法第二百九十九條第一項前段、中華民國八十八年九月二十
五日華總一義字第八八００二二八四四０號緊急命令第十一點第二項，刑法第三百三
十九條第一項、第七十四條第一款，罰金罰鍰提高標準條例第一條前段，判決如主文
。
中      華      民      國      九十      年      六      月    二十六  日
                                臺灣臺中地方法院刑事第七庭
                                  審判長法  官  夏  一  
                                        法  官  林  郁  婷
                                        法  官  郭  妙  俐
右正本證明與原本無異。
如不服本判決，應於判決送達後十日內向本院提出上訴狀，上訴於臺灣高等法院臺中
分院( 須附繕本 )。
                                        書記官
中      華      民      國      九十      年      六      月    二十八  日
附錄本案論罪科刑法條全文
刑法第三百三十九條
意圖為自己或第三人不法之所有，以詐術使人將本人或第三人之物交付者，處五年以
下有期徒刑、拘役或科或併科一千元以下罰金。以前項方法得財產上不法之利益或使
第三人得之者，亦同。
前二項之未遂犯罰之。


司法院資訊處製作；財團法人民間司法改革基金會備份。
